【裁判字號】    96,易,136
【裁判日期】    970201
【裁判案由】    詐欺
【裁判全文】
臺灣板橋地方法院刑事判決               96年度易字第136號
公  訴  人  臺灣板橋地方法院檢察署檢察官
被      告  丁○○
選任辯護人  張仕賢律師
上列被告因詐欺案件，經檢察官提起公訴（95年度偵字第19886
號），本院判決如下：
    主  文
丁○○無罪。
    理  由
一、公訴意旨略以：被告丁○○與林瑞隆原係臺北市郵政處理中
    心轉運股同事，被告丁○○意圖為自己不法之所有，明知NB
    1 （新生1 號茶包）並無治療肝癌之功效，於民國94年9 月
    間知林瑞隆罹患肝癌，即向林瑞隆佯稱址設臺北市○○○路
    ○ 段270 號之威騰生物科技股份有限公司（下稱威騰公司）
    所生產之NB1 ，係臺灣大學教授研發可讓腫瘤萎縮之中藥，
    臺塑集團王永慶出價新臺幣（下同）2 億元價格，向公司購
    買NB1 之產品專利，都未能如願等情，詐騙林瑞隆服用NB1
    而拒絕其他西藥的醫療行為，林瑞隆信以為真，以100 多萬
    元，自同年9 月22日起陸續向被告丁○○購買NB1 及不明湯
    汁，嗣於同年11月間林瑞隆因申請重病卡於臺北署立醫院就
    診，經醫院以超音波檢查證實原於肝臟旁2 顆約9 公分之腫
    瘤已擴大為約15公分，詎林瑞隆質問丁○○何以腫瘤擴大，
    被告丁○○竟以係NB1 讓腫瘤細胞軟化，故超音波顯示有15
    公分大，而肝臟疼痛是因NB1 有效，2 個月後就不痛了等語
    塘塞。同年12月間林瑞隆病況持續惡化，被告丁○○復以瀉
    鹽（卜硝）提供林瑞隆服用，致林瑞隆不斷上吐下瀉、胃部
    抽筋，嗣被告丁○○並持續遊說林瑞隆服用NB1 ，嗣於95
    年1 月11日林瑞隆仍因病情惡化死亡，家屬始知受騙。因認
    被告丁○○所為係犯刑法第339 條第1 項之詐欺取財罪嫌。
二、按犯罪事實，應依證據認定之，無證據不得認定其犯罪事實
    ；又不能證明被告犯罪者，應諭知無罪之判決，刑事訴訟法
    第154 條第2 項、第301 條第1 項分別定有明文。且告訴人
    之告訴，係以使被告受刑事訴追為目的，是其陳述是否與事
    實相符，應調查其他事實以資審認，始得為不利被告之認定
    ，最高法院52年台上字第1300號著有判例可資參照。又刑事
    訴訟上證明之資料，無論為直接或間接證據，均須達於通常
    一般之人均不致有所懷疑，而得確信其為真實之程度，始得
    據為有罪之認定，若其關於被告是否犯罪之證明未能達此程
    度，而有合理懷疑之存在，致使無從形成有罪之確信，根據
    「罪證有疑，利於被告」之證據法則，即不得遽為不利被告
    之認定，亦有最高法院76年台上字第4986號判例可稽。其以
    情況證據（即間接證據）斷罪時，尤須基於該證據在直接關
    係上所可證明之他項情況事實，本乎推理作用足以確證被告
    有罪，方為合法，不得徒憑主觀上之推想，將一般經驗有利
    被告之其他合理情況逕予排除，此觀諸最高法院32年上字第
    67號判例意旨亦彰彰甚明。
三、本件公訴人認被告丁○○涉有詐欺取財罪嫌，無非以上揭事
    實，業據告訴人即被害人林瑞隆之女乙○○指訴明確，並有
    告訴人乙○○與被告丁○○二人電話通聯之錄音譯文，及證
    人甲○○之供述，暨行政院衛生署函文等，資為依據。
四、訊據被告丁○○堅決否認有上揭犯行，辯稱：我是因為自己
    有得癌症，經人介紹吃NB1 茶包，覺得效果很不錯，所以才
    介紹給罹患癌症的同事林瑞隆服用，林瑞隆是託我向威騰公
    司拿NB1 茶包，一個月的份量共15萬元，我只是幫林瑞隆向
    威騰公司買而已；我也沒有讓林瑞隆喝瀉鹽，只是林瑞隆說
    他排便困難，我有幫他買青草汁；我也沒有叫林瑞隆不能去
    看西醫，我還有陪林瑞隆一起去辦住院；我只是出於好意介
    紹林瑞隆服用NB1 茶包，並沒有詐欺等語。
五、經查：
    (一)被告丁○○辯稱其本人亦係癌症患者，前經亦曾患有癌症
      之鄰居戊○○介紹服用NB1 茶包，覺得自己身體有改善，
      所以才介紹林瑞隆使用NB1 茶包等情，核與下列事證相符
      ：
      1.證人戊○○於本院審理中證稱：我在90年間因得鼻咽癌
        ，經朋友介紹，有吃過威騰生物科技公司所販售的NB1
        茶包。我之前在榮總住院，經過38次的鈷六十治療後，
        很痛苦，之後還必須每個禮拜回診，但都沒有改善，在
        這種情況之下，每天都很鬱卒，有一天遇到我朋友，他
        看我受鈷六十治療後變得很瘦，氣色很差，就介紹我到
        台北一家公司看看。我就去威騰公司，那家公司說有一
        個茶包在推廣，不用錢，先給我兩個星期的量，我喝完
        覺得不錯，就繼續去拿，喝了三個月之後，情況改善很
        多，後來我都沒有再回榮總檢查了。我當初向威騰公司
        的人拿茶包時，有拿榮總的診斷證明書給他們看（庭呈
        診斷證明書1 紙，經當庭勘驗為台北榮總89年3 月31日
        出具之住院診斷證明書，症狀及診斷均記載證人罹患鼻
        咽癌，並載明病人於89年3 月7 日入院接受放射治療，
        於89年3 月31日治療完成出院，門診繼續追蹤治療，閱
        後發還證人），他們說這個產品剛出來，對我的鼻咽癌
        有無效果不清楚，不能確定效果好不好，但排毒功能不
        錯；我去拿NB1 時，有很多病人在聊天，有人跟我說吃
        了之後病情有改善。因為我太太與被告太太認識，有一
        天我回家，我太太告訴我被告得了癌症，我就介紹被告
        喝這種茶包，我說我自己吃了不錯，我也有把公司的電
        話拿給被告，由被告自己去買來吃。我後來有打電話給
        被告，被告說喝了不錯，之後就很少聯絡了等語，甚為
        明確（見本院卷第181-185 頁）。
      2.上開情節核與證人丙○○於本院審理中證稱：NB1 是我
        代表的研發團隊研發出來的產品，和威騰公司合作，由
        威騰公司負責送藥檢，NB1 是威騰公司為產品取的名字
        。NB1 在藥檢沒有通過之前，就有食品的認證，都是銷
        售給認識的人，給身體比較虛的人保養用，可以促進新
        陳代謝，之前戊○○鼻咽癌電療痛苦，我就給戊○○吃
        NB1 ，跟他說藥檢尚未通過，可以試試看，結果戊○○
        吃了有效，又介紹被告丁○○過來，我也是跟被告這麼
        說，結果被告吃了也有效。戊○○6 、7 年之前是我的
        鄰居，當時NB1 還在實驗的階段，所以都是免費提供給
        戊○○。後來被告食用NB1 ，我有向他收費，一個月份
        六大包、一包中有20小包，共21萬元。當時我尚未與威
        騰公司合作，而是與徐必成中醫診所的院長合作等語大
        致相符（見本院卷第233-235 頁）；亦核與證人甲○○
        於本院審理中證稱：NB1 是我們威騰公司所代理的產品
        ，可以加強新陳代謝，被告丁○○在我們公司代理之前
        就服用過NB1 ，被告跟我們說過他之前有尿道癌轉膀胱
        癌，是吃NB1 吃好的，被告跟我說有一個醫生徐必成也
        這麼說；那個醫生徐必成也有跟我講過，徐必成是竹東
        一家信華或華信中醫診所的醫師。被告是在我們公司代
        理NB1 之前，就跟我說過這些事情等語無訛（見本院卷
        第228-229 頁）。
      3.此外，被告丁○○確實曾患有膀胱癌一節，亦有全民健
        康保險重大傷病證明申請書（申請日期：92年3 月25日
        ）及其重大傷病卡各1 份附卷可考（見本院卷第32頁、
        95年度他字第500 號卷第61-62 頁），是被告丁○○辯
        稱其本人於本案之前亦為癌症患者一節，確屬事實。
      4.綜上調查，本件被告丁○○辯稱其本人亦為癌症患者，
        經人介紹吃了NB1 之後，覺得有效果，所以才介紹林瑞
        隆服用NB1 等語，尚非無憑。
    (二)再者，刑法第339 條第1 項詐欺取財罪之構成要件，以行
      為人具備有為自己或他人不法所有之意思為必要。而本件
      被告辯稱林瑞隆委託其向威騰公司購買NB1 之茶包，每月
      需服用6 包，共15萬元，買了4 次，共計60萬元，並未詐
      欺林瑞隆等語。經查與下列事證相符：
      1.依證人即威騰公司負責人甲○○於本院審理中證稱：威
        騰公司的業務主要是送藥檢，並非公開販賣NB1 茶包，
        有認識的才會賣，原本一包5 天份（20個茶包）賣4 萬
        元，但後來有降價到3 萬5 千元，又降價到3 萬元等語
        （見本院卷第231-232 頁）；及證人丙○○於本院審理
        中證稱：NB1 的價格為一個月6 大包，一大包裡面有20
        小包，共21萬元，我知道被告丁○○有幫一個開車的同
        事（即林瑞隆）買，價格我們是以員工價優惠，每個月
        15萬元賣給丁○○等語以觀（見本院卷第235 頁）。本
        件被告確係以優惠之員工價（即每月六大包、共15萬元
        ）為林瑞隆購買NB1 茶包，並無從中賺取利潤之情形。
      2.再者，本件被告丁○○曾借款50萬元予威騰公司，迄未
        獲清償一節。亦經證人甲○○於本院審理中證稱：威騰
        公司有向被告借款50萬元，並透過丙○○拿30包NB1 茶
        包給被告抵債，後來這50萬元的欠款迄今尚未償還，因
        為公司沒有能力還等語（見本院卷第229 、231 、232
        頁）；及證人丙○○於本院審理中證稱：我知道威騰公
        司向被告借款之事，因為威騰公司當時週轉不靈，甲○○雖沒有開口借錢，但被告覺得NB1 產品不錯，主動要
        借50萬元給威騰公司，錢是交給甲○○，威騰公司也有
        寫借據，原本我有拿十幾包NB1 給被告當抵押品，但被
        告說不必，因為公司有寫借據，所以我又把茶包拿回來
        等語（見本院卷第234-235 頁），均甚為明確，互核相
        符。由此可見，被告丁○○因罹患癌症服用NB1 茶包覺
        得有效，尚且自掏腰包借款予週轉不靈之威騰公司，金
        額高達50萬元，核此情狀，自堪認被告丁○○主觀上對
        NB1 茶包之功效深信不疑，從而，自難認被告介紹其同
        事林瑞隆服用NB1 茶包並為其代購，其主觀上有何施用
        詐術之意思或為自己不法所有之意圖。
      3.另公訴意旨認為被告除販賣NB1 茶包予林瑞隆外，尚出
        售「不明湯汁」以詐欺林瑞隆。被告則辯稱係因林瑞隆
        排便困難，經其詢問威騰公司之人員後，為林瑞隆購買
        青草汁供其服用等語，而此情亦經證人丙○○於本院審
        理中證稱：被告不是向我買青草汁，是我叫被告去龍山
        寺那邊買，青草汁的價格是分成兩、三次食用，好的一
        斤兩、三千元，提煉後才一、兩百c.c.等語甚明（見本
        院卷第236 頁）。是就公訴意旨所指「不明湯汁」部份
        ，亦尚難認被告對林瑞隆有何詐欺取財之犯行。
      4.至起訴書指被害人林瑞隆以「100 多萬元」向被告購買
        NB1 及不明湯汁；及被告最後提供瀉鹽（卜硝）供林瑞
        隆服用，致其上吐下瀉等情，本院查遍全卷，此部份事
        實除告訴人即林瑞隆之女乙○○之片面指述外，別無其
        他積極證據足以證明。至告訴人當庭提出支票等資料指
        稱該支票恐係林瑞隆遭被告詐騙用以支付被告之款項云
        云，惟經本院函查結果，該支票係原中央信託局股份有
        限公司公教保險部所發票，受票人為林瑞隆，而由林瑞
        隆存入其本人在台北北門郵局所開立帳戶（帳號：0000
        00-0號）一節，有台灣銀行武昌分行96年10月17日武昌
        授字第09650012661 號函、及台灣郵政股份有限公司96
        年9 月12日儲字第0960727234號函各1 份附卷可按（見
        本院院第151 、153-1 頁），可見上開支票確係林瑞隆
        存入自己之帳戶，而與被告無涉，由此亦可推知告訴人
        乙○○就其父林瑞隆究竟支付多少款項予被告、係以何
        種方式支付、係在何時、何地支付等情，均非明確知悉
        ，而於林瑞隆遺物中發現上開支票等資料，即持以懷疑
        係被告詐騙之款項，其態度容嫌輕率，本院自難僅以告
        訴人乙○○含糊不清之片面指述，即遽認被告確自林瑞
        隆處取得1 百多萬元之款項，或有提供瀉鹽供林瑞隆服
        用等事實。
    (三)至公訴意旨認被告向林瑞隆佯稱NB1 係台大教授研發可讓
      腫瘤萎縮之中藥，台塑集團王永慶曾出價2 億元向公司購
      買NB1 之產品專利都未能如願云云，使林瑞隆陷於錯誤而
      以高價購買，並因而拒絕西藥的醫療行為，故認被告涉犯
      詐欺罪一節。惟查：
      1.依證人丙○○於本院審理中證稱：本件NB1 是中西合璧
        的產品，是一位台大外科教授吳偉伯退休後也有參加研
        發團隊；之前有一位業務在外接洽，王永慶的研發團隊
        有一位教授，知道我們的產品要做藥檢，缺乏資金，就
        向王永慶報告，但是王永慶要把所有的東西吃下來，當
        時不是說兩億，是要我們把所有的東西吃下來，要我們
        把所有的東西交出來，因為這不是錢的問題，所以條件
        沒有談成，這些事情在聊天中我有向被告丁○○說過等
        語以觀（見本院卷第235-236 頁）。本件被告丁○○應
        係聽聞證人丙○○提及上揭情事，再將之傳述於他人，
        縱有未經查證之疏失，惟尚難認其係自行憑空捏造，是
        自難認被告有何施用詐術之故意。
      2.至告訴人乙○○於本院審理中雖證稱：我父親林瑞隆於
        95年1 月11日因肝癌過逝，最早是94年9 月去長庚醫院
        診斷出來的，94年9 月16日下午4 、5 點我接到長庚醫
        院電話，通知林瑞隆住院，說林瑞隆的肝癌長在末端，
        可以手術切除，我就通知林瑞隆去住院；我要接他去長
        庚醫院時，林瑞隆說不必了，因為他早上接到被告的電
        話，說吃被告介紹的藥癌症就會好，而且不能看西醫，
        也不能化療或吃止痛藥，會影響NB1 的藥效，後來我父
        親林瑞隆為了要申請重大傷病卡去署立醫院住院，結果
        檢查發現癌症擴散約15公分云云。惟查：
        (1)本件被害人林瑞隆係於94年8 月28日至財團法人長庚
          紀念醫院林口分院唐瑞祥醫師門診就醫，當時診斷為
          Ｂ型肝炎合併肝硬化，經同年9 月20日門診追蹤檢查
          顯示病患有肝腫瘤及高度懷疑為肝癌，遂建議辦理住
          院治療，但病患並未辦理住院，因病患於10月25日門
          診後即未再回診，且因未經肝腫瘤切片證實，無法進
          一步釐清是否為惡性腫瘤，故並未建議後續治療方針
          等情，此業據前開醫院96年8 月9 日（96）長庚院法
          字第0727號函覆說明綦詳。核與告訴人乙○○指述長
          庚醫院於94年9 月16日有打電話通知她，告知林瑞隆
          患有肝癌，長在末端，可以手術切除云云，有所出入
          ，是告訴人乙○○前揭指述是否可信，尚非全然無疑
          。
        (2)此外，告訴人乙○○雖指稱被告丁○○向林瑞隆表示
          服用NB1 時，不可看西醫，而林瑞隆於服用NB1 之後
          ，復至台北署立醫院住院，是為了要申請重大傷病卡
          云云。惟查，依證人即林瑞隆之妻陳林秀鳳於本院審
          理中證稱：94年10月初，林瑞隆身體常常痛，要請救
          護車送去打止痛針；94年11月被告帶我先生林瑞隆去
          新莊署立醫院住院；這次林瑞隆去署立醫院住院，是
          林瑞隆私底下和被告講好的，林瑞隆住院後，才打電
          話跟我說他在署立醫院等語以觀（見本院卷第177 、
          17 9頁），被告丁○○非但未阻止林瑞隆看西醫，反
          而曾主動帶林瑞隆至署立臺北醫院住院接受治療，此
          與告訴人乙○○前開指述明顯不符。而林瑞隆確曾於
          94年11月14日至同年月17日住入署立台北醫院內科病
          房，經腹部超音波檢查發現肝硬化併15公分左右大小
          的肝癌，建議病患至醫學中心做進一步的診療一節，
          亦據行政院衛生署台北醫院96年3 月1 日北醫歷字第
          1704號函覆明確。又查，證人陳林秀鳳係死者林瑞隆
          之妻、告訴人乙○○之母，衡情自無曲詞迴護被告之
          可能，其所為前揭證言自屬可信。況且證人即告訴人
          乙○○於本院審理中亦自承其已經出嫁離家，沒有住
          在家裡等情（見本院卷第175 頁），是本件死者林瑞
          隆生前患病、住院等情，自應以證人即林瑞隆之妻陳
          林秀鳳較為清楚了解，其所為證言，自較證人即告訴
          人乙○○之證言更為可信。
      3.末查，證人乙○○及陳林秀鳳於本院審理中雖一致證稱
        被告曾對林瑞隆說吃NB1 不可看西醫云云。惟渠二人所
        為證述均屬聽取林瑞隆轉述之傳聞，並非親自見聞被告
        人確曾對林瑞隆說過上揭話語。是渠二人前揭證述是否
        確與客觀事實相符，是否參雜渠二人之臆測；或林瑞隆
        生前對證人乙○○、陳林秀鳳之陳述，是否出於誤解、
        曲解被告之真意，或已摻雜林瑞隆之主觀意見在內，而
        佯以被告之言塘塞家人，均非無疑，本院自難遽予採認
        為被告有罪之證據。
      4.至告訴人乙○○提出其與被告間之電話錄音及譯文（見
        95年度他字第500 號卷第34-40 頁），依該份譯文內容
        ，被告雖於電話中曾稱：「那個（指腫瘤）面積，你看
        起來是15公分，那個原來是9 公分，那個立體，超音波
        照起來9 公分軟化，已經塌下去，像年糕一樣塌下去，
        你看起來面積比較大」云云，而核與一般醫學常識有違
        ；惟被告於電話中對乙○○亦已說明NB1 是食品級，對
        乙○○詢問肺結核之問題表示還要問教授，才又致電回
        覆等情，亦甚明確。核此情狀，縱可認被告因迷信偏方
        而提供不正確之資訊予乙○○或林瑞隆，惟尚難遽認被
        告主觀上卻有何施用詐術之意思。
六、綜上調查，本件並無證據足以證明被告主觀上有不法所有之
    意圖，亦不能證明被告有施用詐術之故意，而被告所辯經核
    尚非顯違常情。是本件除告訴人片面之指述外，本院查無其
    他積極證據足以補強佐證被告有何公訴人所指詐欺取財之犯
    行。揆諸首開說明，本件因不能證明被告犯罪，自應為無罪
    之論知。
據上論斷，應依刑事訴訟法第301條第1項，判決如主文。
本件經檢察官陳旻源到庭執行職務。
中    華    民    國    97    年    2     月    1     日
              刑事第十三庭審判長法  官  李麗珠
                                法  官  俞秀美
                                法  官  許映鈞
以上正本證明與原本無異
如不服本判決應於送達後10日內向本院提出上訴狀
                                書記官  范煥堂
中    華    民    國    97    年    2     月    1     日


司法院資訊處製作；財團法人民間司法改革基金會備份。
